---
title: "Modul Analisis Data Epidemiologi dengan R"
author: "Muhammad Ilham Basgoro"
date: "2025-10-03"
output: html_document
---

# Bab 1. Pengantar

## 1.1 Apa itu R?

R adalah bahasa pemrograman yang banyak digunakan dalam bidang statistik, epidemiologi, dan ilmu kesehatan masyarakat.\
Beberapa kelebihan R untuk epidemiologi:\
- Gratis dan *open source*\
- Memiliki banyak paket (*packages*) untuk analisis epidemiologi (misalnya **epiR**, **epitools**)\
- Kuat dalam visualisasi (misalnya dengan **ggplot2**)\
- Terintegrasi dengan RStudio untuk memudahkan penulisan kode

## 1.2 Apa itu RStudio?

RStudio adalah *Integrated Development Environment* (IDE) untuk R.\
Kelebihan RStudio:\
- Tampilan lebih terorganisir\
- Mendukung RMarkdown untuk membuat laporan otomatis\
- Memudahkan manajemen proyek penelitian

Tampilan utama RStudio terdiri dari:\
1. **Source**: tempat menulis kode atau RMarkdown\
2. **Console**: tempat eksekusi kode\
3. **Environment/History**: menampilkan data yang digunakan\
4. **Plots/Help/Packages/Viewer**: visualisasi, bantuan, dan manajemen paket

## 1.3 Apa itu RMarkdown?

RMarkdown adalah format dokumen yang memungkinkan kita menulis **narasi (teks)** dan **kode R** dalam satu file.\
Keuntungan menggunakan RMarkdown:\
- Analisis ***reproducible*** (hasil dapat diulang dengan mudah)\
- Output fleksibel (HTML, PDF, Word)\
- Dapat membuat laporan analisis epidemiologi secara otomatis

## 1.4 Alur Belajar dalam Modul

Dalam modul ini kita akan mempelajari:\
1. Manajemen data epidemiologi (*import*, *cleaning*, *recoding*)\
2. Analisis deskriptif (frekuensi, rata-rata, proporsi)\
3. Analisis epidemiologi dasar (prevalens, insidens, OR, RR)\
4. Analisis lanjutan (regresi logistik, regresi Poisson, *survival analysis*)\
5. Visualisasi data (grafik tren, peta sebaran kasus)

## 1.5 Tujuan Pembelajaran

Setelah mempelajari Bab 1, peserta diharapkan mampu:\
1. Menjelaskan apa itu R dan mengapa penting dalam epidemiologi dan kesehatan masyarakat.\
2. Mengenali fungsi utama RStudio serta bagian-bagian panel utamanya.\
3. Memahami konsep dasar RMarkdown sebagai alat untuk membuat laporan analisis yang *reproducible*.\
4. Mengetahui alur pembelajaran yang akan dipelajari dalam modul ini.

------------------------------------------------------------------------

👩‍💻 **Latihan 1**

Sebuah vektor `a` berisi angka `10, 20, 30` akan disimpan ke dalam variabel.\
Contoh potongan kode (*code chunk*):

``` contoh
a <- c(10, 20, 30)
mean(a)
```

```{r message=FALSE, warning=FALSE}
# Tuliskan kode/syntax tersebut di bawah ini

```

------------------------------------------------------------------------

## 1.6 *Object Classes*

Dalam menggunakan R, kita harus memahami tipe dari setiap variabel yang ada dalam data kita, tipe data tersebut dapat dilihat pada tabel berikut.

| Class | Deskripsi | Contoh |
|----|----|----|
| Character | Teks/kata/kalimat “dalam tanda kutip”, operasi matematika tidak dapat dilakukan pada objek-objek ini. | "Laki-laki", "Perempuan", "penduduk" |
| Integer | Angka-angka yang hanya berupa bilangan bulat (tanpa desimal) | -10, -25, 30, 100 |
| Numeric | Angka dan dapat mencakup desimal. Jika berada di dalam tanda kutip, mereka akan dianggap sebagai kelas *Character*. | 1.2, 20.3, 40.5, 200 |
| Factor | Vektor yang memiliki urutan atau hierarki nilai yang ditentukan | factor(c("rendah","sedang","tinggi"), ordered=TRUE) |
| Date | Setelah R diberitahu bahwa data tertentu adalah tanggal, data tersebut dapat diolah dan ditampilkan dengan cara khusus | as.Date("2020-01-01") |
| Logical | Nilai harus salah satu dari dua nilai khusus TRUE atau FALSE (perhatikan bahwa ini bukan “TRUE” dan “FALSE” dalam tanda kutip) | TRUE atau FALSE |
| dataframe | Data frame adalah cara R menyimpan dataset tipikal. Data frame terdiri dari vektor (kolom) data yang diikat bersama, yang semuanya memiliki jumlah pengamatan (baris) yang sama | data.frame(x=1:3, y=c("A","B","C")) |

referensi: <https://www.epirhandbook.com/en/new_pages/basics.html>

------------------------------------------------------------------------

**Contoh *Object Classes***

Sebuah variabel `a` berisi angka `10, 20, 30` akan disimpan ke dalam variabel.\
Contoh potongan kode (*code chunk*):

``` contoh
a <- c(10, 20, 30)
class(a)
```

```{r message=FALSE, warning=FALSE}
# Tuliskan kode/syntax tersebut di bawah ini dan jalankan!
a <- c(10, 20, 30)
class(a)
```

Sebuah variabel `b` berisi kata `"Ya", "Tidak", "OK"` akan disimpan ke dalam variabel.\
Contoh potongan kode (*code chunk*):

``` contoh
a <- c("Ya", "Tidak", "ok")
class(a)
```

```{r message=FALSE, warning=FALSE}
# Tuliskan kode/syntax tersebut di bawah ini dan jalankan!

```

Sebuah variabel `pendidikan` berisi angka `"rendah", "sedang", "tinggi"` akan disimpan ke dalam variabel.\
Contoh potongan kode (*code chunk*):

``` contoh
pendidikan <- factor(c("rendah", "sedang", "tinggi"), ordered= TRUE)
class(pendidikan)
```

```{r message=FALSE, warning=FALSE}
# Tuliskan kode/syntax tersebut di bawah ini dan jalankan!

```

```{r}
# Jika anda ingin mengetahui urutannya, bisa lihat di bawah ini!
levels(pendidikan)
```

------------------------------------------------------------------------

## 1.7 Operator relasional dan logis

Operator relasional membandingkan nilai dan sering digunakan saat mendefinisikan variabel baru dan subset dari dataset. Berikut adalah operator relasional yang umum digunakan dalam R:

| Istilah | Operator | Contoh | Contoh *output* |
|----|:--:|:--:|----|
| Sama dengan | `==` | "A" == "a" | Salah karena R sensitif terhadap huruf besar dan kecil |
| Tidak sama dengan | `!=` | 2 != 0 | Benar |
| Kurang dari | `<` | 5 \< 10 | Benar |
| Besar dari | `>` | 5 \> 10 | Salah |
| Kurang sama kuran dari | `<=` | 5 \<= 10 | Benar |
| Besar sama kurang dari | `>=` | 5 \>= 10 | Salah |

referensi: <https://www.epirhandbook.com/en/new_pages/basics.html>

Sebelum lanjut ke Bab selanjutnya, silakan *install* *package* berikut untuk digunakan di pembelajaran selanjutnya.

```{r message=FALSE, warning=FALSE}
# readxr
install.packages("readr")
# readxl
install.packages("readxl")
# epicalc
install.packages("epicalc", repos = "https://medipe.psu.ac.th/epicalc")
```

Dibuat Oleh:\
`Muhammad Ilham Basgoro`
