---
title: "Modul Analisis Data Epidemiologi dengan R"
author: "Muhammad Ilham Basgoro"
date: "2025-10-04"
output: html_document
---

# Bab 4. Analisis Epidemiologi Lanjut

Investigasi wabah merupakan tugas yang sering diberikan kepada seorang epidemiolog. Bab ini menjelaskan cara menggambarkan data secara efektif, pada bab ini kita akan menggunakan *dataset* `Outbreak`. Data tersebut merupakan data bawaan dari *package* `epicalc`.\
Sebelum memulai analisis anda harus memanggil kembali package epicalc terlebih dahulu, setelah itu anda harus membersihkan workspace dan memori, menggunakan fungsi zap(), agar aplikasi RStudio anda tidak berat.

```{r message=FALSE, warning=FALSE}
# Jalankan kode berikut!
library(epicalc)
zap()
```

Pada tanggal 25 Agustus 1990, petugas kesehatan setempat di Provinsi Supan Buri, Thailand, melaporkan terjadinya wabah penyakit *gastrointestinal* akut pada acara hari olahraga nasional untuk penyandang disabilitas. Dr. Lakkana Thaikruea dan rekan-rekannya pergi untuk menyelidiki. Set data ini disebut `Outbreak`. Variabel dikodekan sebagai 0 = tidak (*no*), 1 = ya (yes), dan 9 = *missing*/tidak diketahui. Untuk tiga jenis makanan yang dikonsumsi peserta adalah `beefcurry` (kari sapi), `saltegg` (telur asin), dan `water` (air). Menu juga mencakup `eclairs`, kue berlapis es berbentuk jari dari adonan *choux* yang diisi krim. Variabel ini mencatat jumlah potong yang dimakan oleh setiap peserta. Nilai yang hilang dikodekan sebagai berikut: 88 = “makan tetapi tidak ingat berapa banyak”, sementara kode 90 mewakili informasi yang hilang sepenuhnya. Beberapa peserta mengalami gejala gastrointestinal, seperti: `mual, muntah, nyeri perut, dan diare`. Usia masing-masing peserta dicatat dalam tahun dengan 99 mewakili nilai yang hilang atau *missing*.

Pada bab ini kita juga akan menggunakan fungsi baru yaitu `use()`. Tujuannya adalah untuk menggunakan set data yang telah kita panggil dan meringkaskan fungsi yang terlalu panjang seperti

```         
summ(Outbreak) menjadi summ()
des(Outbreak) menjadi des()
Summ(Familydata$money, by=Familydata$sex) menjadi summ(money, by=sex)
```

artinya anda tidak perlu menambahkan nama data sebelum nama variabel pada seluruh analisis `Familydata$money` = `money` (memanggil variabel `money` dari dataset `Familydata`).

## 4.1 Eksplorasi data

Sebelum eksplorasi data `Outbrek`, anda harus memanggil data tersebut terlebih dahulu.

```         
hint:
panggil data tersebut menggunakan fungsi data() dan tambah fungsi use()
```

```{r}
# Tuliskan kode tersebut dan jalankan!
data(Outbreak)
use(Outbreak)
```

### 1. Lakukan eksplorasi data sederhana menggunakan `des()`

```{r}
# Tuliskan kode tersebut dan jalankan!

```

### 2. Lakukan eksplorasi data sederhana menggunakan `summ()`

```{r}
# Tuliskan kode tersebut dan jalankan!

```

Kita akan mendefinisikan terlebih dahulu `kasus` dalam investasi wabah ini, para peneliti sepakat bahwa suatu kasus harus didefinisikan sebagai seseorang yang mengalami salah satu dari empat gejala: `nausea`, `vomiting`, `abdpain`, atau `diarrhea`. Suatu kasus dapat dihitung sebagai berikut:

```         
case <- (nausea==1)|(vomiting==1)|(abdpain==1)|(diarrhea==1)
```

```{r}
# Tuliskan ulang kode tersebut dan jalankan!
case <- (nausea==1)|(vomiting==1)|(abdpain==1)|(diarrhea==1)
```

Untuk memasukkan variabel baru ini ke dalam .data, kita menggunakan fungsi `label.var`.

```{r}
# Tuliskan ulang kode tersebut dan jalankan!
label.var(case, "diseased")
```

------------------------------------------------------------------------

Selamat anda telah menyelesaikan pembelajaran pada Bab 4, anda dapat melanjutkan ke Bab selanjutnya!

Referensi: <https://cran.r-project.org/doc/contrib/Epicalc_Book.pdf>\
Dibuat Oleh:\
`Muhammad Ilham Basgoro`